最　高　行　政　法　院　判　決　　　　　　　　　九十一年度判字第二一三八號
　　再 審原 告　甲○○
　　訴訟代理人　張金柱　律師
　　再 審被 告　財政部臺北市國稅局
　　代　表　人　乙○○
右當事人間因綜合所得稅事件，再審原告對於中華民國八十七年七月十日本院八十七
年度判字第一三九一號判決，提起再審之訴。本院判決如左：
　　主  文
再審之訴駁回。
再審訴訟費用由再審原告負擔。
　　理　由
一、再審原告八十年度綜合所得稅結算申報，原經核定退稅在案，嗣再審被告根據檢
    舉，認再審原告漏報義純企業有限公司（以下簡稱義純公司）所分配營利所得新
    臺幣（下同）二三○、七七○元，短漏綜合所得稅二九、九九九元，除發單補徵
    其當年度綜合所得稅外，並依行為時所得稅法第一百十條第一項規定，處以所漏
    稅額○．五倍之罰鍰一四、九○○元，再審原告不服，循序提起行政訴訟，經本
    院八十七年度判字第一三九一號判決（以下簡稱原判決）駁回，茲再審原告仍不
    服，以原判決有行政訴訟法第二百七十三條第一項第十一款、第十二款、第十三
    款之事由，提起本件再審之訴。
二、再審原告起訴意旨略謂：
（一）再審原告遭再審被告誤認八十年有漏報盈餘分配所得，其認定基礎在於再審被
      告先認定義純公司八十年至八十二年有分配盈餘予再審原告等七名股東，而負
      責人李龍義違反扣繳義務，應依所得稅法第一百十四條規定，補徵應扣未扣稅
      款，並科處罰鍰。惟因再審被告認定有錯誤，經李龍義與再審被告於行政訴訟
      程序中達成和解，有臺北高等行政法院八十九年度訴字一四○八號、八十九年
      度訴字一六八五號之和解筆錄可證。於上開和解筆錄中，再審被告亦承認再審
      原告確實於七十八年至七十九年間借款予義純公司共計一、○五二、九四二元
      ，應予扣除。另再審原告八十年度實際上並未自義純公司領受任何盈餘分配，
      故再審被告原來認定義純公司八十年間分配盈餘二三○、七七○元予再審原告
      ，而據以補稅、罰鍰，顯有行政訴訟法第二百七十三條第十一款、第十二款及
      第十三款之再審事由。
（二）再審被告認為義純公司負責人李龍義對李登貴等七名股東之「分配盈餘」未予
      扣繳，課以所得稅法第一百十四條補稅及罰鍰之「行政處分」，及義純公司負
      責人李龍義涉及所得稅法第一百十條「漏報盈餘分配所得」之行政處分，最後
      經雙方於臺北高等行政法院成立和解。和解筆錄作成後，再審被告註銷對李龍
      義補徵之稅單及罰鍰處分書，重新核發稅單及罰鍰處分書（新行政處分），本
      案亦有「為判決基礎之行政處分業已變更」之再審理由。
（三）再審原告借予義純公司之一、○五二、九四二元之借款，於臺北高等行政法院
      八十九年度訴字一六八五號事件中，再審被告亦承認上開借款，均可勾稽，且
      應予扣除，並於和解筆錄中載明，雙方才會成立和解。再審被告於再審答辯中
      又否認上開借款，甚至否認和解筆錄之確定力，顯然違反行政法之信賴原則。
（四）檢舉人檢舉之事實有三項，惟其中兩項，再審被告所屬審查三科之查核報告簽
      呈亦認為是子虛烏有，顯見檢舉內容不實。因此再審被告所屬審查三科之查核
      報告簽呈，自得為「未經發現斟酌證物」之再審理由。
（五）依再審被告核定義純公司八十年、八十一年、八十二年之結算申報書記載，義
      純公司根本不可能有三千多萬元之「盈餘」分配予各股東，顯見國稅局認定之
      「分配盈餘」，不僅荒謬不實，且違背經驗法則及證據法則，甚至與國稅局自
      己核定之義純公司八十年至八十二年結算申報書自相矛盾。
（六）綜上所述，原判決、原訴願決定及原處分均有違誤，應予撤銷等語。
三、再審被告答辯意旨略謂：
（一）義純公司於八十年度開立金額二三○、七七○元之支票予再審原告，有支票影
      本附卷可稽，再審原告雖主張系爭營利所得係義純公司償還其股東墊款，而非
      盈餘分配云云，惟依卷附義純公司股東往來帳及再審原告提示其本人與案外人
      盧義勝之前臺北區中小企業銀行交易明細表影本，並無法證明再審原告曾借款
      予義純公司一、○五二、九二二元。又據卷附義純公司說明書記載，系爭支票
      用途包括退還股東聚資投資股票之原出資及其獲利，以及小額義純公司營利所
      得，詳細分配比例因係公司體制外之投資行為，加上全體股東均無正確會計處
      理能力及觀念，已不復記憶，亦未保存任何資料等語，核與再審原告所主張義
      純公司為購買土地擴建廠房而向股東借款，嗣因投資計畫取消，乃自八十年度
      起分年退還借款云云不符，顯然無股東墊款情事。又再審被告於八十五年四月
      十二日函義純公司代表人李龍義，請其於八十五年四月二十六日提示各股東何
      時借款予該公司、金額若干、如何給付以及該公司如何入帳、償還之證明文件
      供核，有通知函附卷可稽，惟李龍義並未於期限內提示，再審原告所訴系爭營
      利所得係義純公司退還所借款項云云，亦不足採。
（二）再審原告於本件起訴後所提出義純公司七十八年度帳簿，經核亦無關於再審原
      告與該公司借款及償還借款之任何記載，其主張自無可取。此外，再審原告提
      出七十九年三月二十二日之轉帳傳票及義純公司之借據影本，用以證明其於七
      十九年間確有借款予義純公司共計一、○五二、九二二元乙節，惟因再審原告
      未能提出義純公司七十九年度之帳簿以實其說，而該轉帳傳票及借據為影本，
      又無帳簿可資核對，其真實性，顯有可疑，應係臨訟補具。又再審原告雖主張
      依據稅捐稽徵法第十一條規定，帳證保存之法定期間為五年，義純公司七十九
      年度帳簿因已逾法定五年保存期間，已找不到云云，然依法條之規定，係指憑
      證之保存年限而言，至於帳簿之保存年限，依同法第二十一條第二項授權財政
      部訂頒之稅捐稽徵機關管理營利事業會計帳簿憑證辦法第二十六條前段之規定
      ，營利事業設置之帳簿，除有關未結會計事項者外，應於會計年度決算程序終
      了後，至少保存十年。再審原告謂保存期限五年，顯有誤解，亦屬推卸之詞不
      足採信。再審原告復主張義純公司八十、八十二年度經再審被告核定之所得額
      為虧損，焉有可能分配高達二二、三一四、四一四元之盈餘乙節，依卷附義純
      公司之說明書，已敘明係股東投資股票之獲利加上小部分義純公司之營利所得
      ，其屬公司體制外之投資行為，自難謂體制內營業無所得，其體制外之投資亦
      無所得，其此項主張，亦不足採。是再審被告根據檢舉查得再審原告取自義純
      公司之系爭款項為分配之營利所得，據以補徵所漏稅額，自非無據。
（三）再審原告訴稱義純公司負責人李龍義八十年至八十二年度違反扣繳義務案，徵
      納雙方業於臺北高等行政法院作成訴訟和解，並有和解筆錄可證，爰以援引行
      政訴訟法第二百七十三條第一項第十一款、第十二款及第十三款規定，提起再
      審之訴等情，惟行政訴訟法第二百七十三條第一項第十一款規定「為判決基礎
      之民事或刑事判決及其他裁判或行政處分，依其後之確定判決或行政處分已變
      更者」，係指確定之終局判決（即本案之原判決，下同）係以他事件之民事判
      決、刑事判決、行政法院或軍法機關之判決，或行政機關之行政處分為判決基
      礎而該等判決及處分業已變更者，得據為再審之理由，然本件原判決並非採用
      李龍義扣繳稅款訴訟和解案為判決基礎，自無該款再審之適用。其次，行政訴
      訟法第二百七十三條第一項第十二款規定「當事人發見就同一訴訟標的在前已
      有確定判決或和解或得使用該判決或和解者」係指就同一訴訟標的，原判決（
      後確定判決）之前已有確定判決或和解（前確定判決），在前判決確定後，始
      知其情事，得使其對後確定判決提起再審之訴，然本件原判決與李龍義扣繳稅
      款訴訟和解案並非同一訴訟標的，且原判決為前確定判決，李龍義扣繳稅款訴
      訟和解案為後確定判決，自無該款之適用。又行政訴訟法第二百七十三條第一
      項第十三款規定「當事人發見未經斟酌之證物或得使用該證物者。但以如經斟
      酌可受較有利益之裁判為限。」係指該證物在前訴訟程序事實審言詞辯論終結
      前已經存在，因當事人不知有此證物或因故不能使用該證物，致未經斟酌，現
      始知或得使用者為限，始得提起再審之訴，本件再審原告所提李龍義扣繳稅款
      訴訟和解筆錄，並非在本件事實審言詞辯論終結前已存在而未經斟酌之證物，
      自無該款再審之適用，從而，再審原告依行政訴訟法第二百七十三條第一項第
      十一款、第十二款及第十三款之理由，提起再審之訴，顯無理由。
（四）綜上所述，原判決並無違誤，請判決駁回再審原告之訴等語。
四、本院按：為判決基礎之民事或刑事判決及其他裁判或行政處分，依其後之確定裁
    判或行政處分已變更者，當事人固得依行政訴訟法第二百七十三條第一項第十一
    款規定提起再審之訴；惟須變更前之裁判或行政處分，經前訴訟援為判決基礎，
    始有本款規定之適用。如確定判決非以變更前之裁判或行政處分為其判決基礎，
    而係法院自行依證據認定事實，以為判斷，即不在本款適用範圍。次按同條項第
    十二款所謂當事人發見就同一訴訟標的在前已有確定判決或和解或得使用該判決
    或和解者，係指於原判決前，就同一訴訟標的，已有確定判決或和解，或得使用
    該判決或和解而言，如該確定判決或和解，訴訟標的非同一或係於原判決後始作
    成，均不得依本款規定提起再審之訴。同條項第十三款所稱發見未經斟酌之重要
    證物者，係指該證物在前訴訟程序中即已存在而當事人不知其存在，或雖知有此
    ，而不能使用，現始發現或得使用者而言，並以如經斟酌可受較有利益之裁判者
    為限。該證物若係原判決後始作成，即非本款所稱現始發見之證物，亦不得據以
    提起再審之訴。本件再審原告對原判決不服，據前述各詞提起再審之訴，經查：
（一）上開和解筆錄係於民國九十年四月三十日作成，在原判決之後，自非行政訴訟
      法第二百七十三條第一項第十二款所稱原判決前之和解或第十三款所定發現之
      新證物。且二者之當事人不同，顯非同一事件，自不合上開條款之再審要件。
（二）本件與再審被告對李龍義未盡扣繳義務而予補徵應扣未扣稅款及處以罰鍰，二
      者固均基於義純公司分配盈餘之事實。惟原判決係以：再審原告係義純公司股
      東，而義純公司經人檢舉八十二年度私下分配盈餘利潤予公司股東七人（李龍
      義、李登貴、李春發、甲○○、陳志雄、陳再興、李清榮），其款項均由前臺
      北區中小企業銀行社子分行開立該公司支票交付各股東，其分配金額與各股東
      出資比例相同，業據再審被告陳明，並有檢舉人談話筆錄及義純公司負責人李
      龍義七十八年二月三日所具予各該股東出資比例證明書等影本附原處分卷可稽
      。再審原告空言系爭分配金額係該公司償還其前借予該公司之借款云云，未據
      舉具體證據以實，且再審被告函知該公司負責人李龍義提示各股東何時借款予
      該公司，其金額若干、如何交付及該公司如何入帳、償還等證明文件供核，該
      李龍義迄未能提示證明。而再審原告於本件起訴後所提出義純公司七十七年、
      七十八年帳簿，經核亦無關於再審原告與該公司間借款及償還借款之任何記載
      ，再審原告謂此項證帳資料可證本件款項為償還借款云云，核不足採。則再審
      被告根據檢舉查得再審原告取自義純公司之系爭款項為分配之營利所得，據以
      補徵所漏稅款並科處罰鍰，即非無據。再審原告起訴意旨難謂有理，據以駁回
      再審原告在前程序之訴。由上開判決理由顯示，原判決係自行根據卷內證據資
      料，認定再審原告之違章事實，並非依據再審被告對李龍義之行政處分為裁判
      ，該行政處分嗣縱經和解變更，揆諸首揭說明，亦與行政訴訟法第二百七十三
      條第一項第十一款規定不符，再審原告無從據以再審。
（三）再審原告所舉之再審被告審查三科之查核報告簽呈，該簽呈就購買進貨發票虛
      列營業成本及虛報薪資部分固認為無據，惟對本案義純公司經人檢舉八十二年
      度私下分配盈餘利潤予公司股東七人部分，以有該公司支付上開股東之支票可
      證，因認檢舉人此部分檢舉非無據，而通報管轄稽徵所核課綜合所得稅，此有
      再審原告提出之該查核報告簽呈影本在卷可稽。是以該查核報告縱經原判決審
      酌，亦無從為有利再審原告之認定。揆諸首開說明，亦與行政訴訟法第二百七
      十三條第一項第十三款規定之再審要件不符。
（四）綜上所述，本件再審之訴，顯無再審理由，應予駁回。另行政訴訟法第二百一
      十九條固規定：「當事人就訴訟標的具有處分權並不違反公益者，行政法院不
      問訴訟程度如何，得隨時試行和解。受命法官或受託法官，亦同。」惟行政法
      院試行和解必須於訴訟繫屬進行中，始得為之，如該案件已判決確定，雖對該
      確定判決提起再審之訴，但法院認再審之訴為無理由而駁回再審之訴時，因該
      確定判決仍不受影響，此時行政法院自無從就已確定之案件為試行和解之訴訟
      行為。本件既以再審之訴無理由予以駁回，故再審原告聲請本院開庭試行和解
      云云，自無從准許。又再審原告於九十年七月三日依行政訴訟法第二百七十三
      條第一項第一款提起再審之訴部分，另為裁定，均附此明。
據上論結，本件再審之訴為無理由，爰依行政訴訟法第二百七十八條第二項、第九十
八條第三項前段，判決如主文。
中　　華　　民　　國　　九十一　　　年　　　十一　　　月　　　二十八　　日
                    最 高 行 政 法 院  第 三 庭
                                審 判 長 法  官　　　葉　振　權
                                         法  官      鄭  淑  貞
                                         法  官　　　吳　錦　龍
                                         法  官　　　劉　鑫　楨
                                         法  官　　　吳　明　鴻
右  正  本  證  明  與  原  本  無  異
　　　　　　　　　　　　　　　　　　　　 法院書記官　阮　桂　芬
中　　華　　民　　國　　九十一　　　年　　　十一　　　月　　二十八　　　日
